臺灣雲林地方法院民事判決
111年度訴字第180號
原      告  林侑圻  
訴訟代理人  許視㨗律師(法扶律師)
被      告  吳銘章  
上列當事人間請求給付違約金等事件，本院於民國111年11月29
日言詞辯論終結，判決如下：
    主  文
被告應將門牌號碼雲林縣○○鄉○○村○○路0○0號建物（即坐落雲林
縣○○鄉○○段000○號及其基地即雲林縣○○鄉○○段0000地號土地）遷
讓交還予原告。
被告應同意原告向第一商業銀行股份有限公司桃園分行領取「第
一商業銀行受託信託財產專戶」帳戶（帳號00000-000000000）
內之款項新臺幣壹拾伍萬元。
被告應自民國111年5月14日起至遷讓並返還第一項房地之日止，
按月給付原告新臺幣肆佰肆拾貳元。
原告其餘之訴駁回。
訴訟費用由被告負擔。
本判決第一至三項於原告以新臺幣壹佰萬元供擔保後，得假執行
。但被告如以新臺幣參佰萬元，為原告預供擔保，得免為假執行
。
原告其餘假執行之聲請駁回。
    事實及理由
壹、程序方面：
一、按訴狀送達後，原告不得將原訴變更或追加他訴，但擴張或
    減縮應受判決事項之聲明者，不在此限；民事訴訟法第255
    條第1項第3款定有明文。查：原告起訴時原聲明：㈠被告應
    將雲林縣○○鄉○○路0○0號建物（即雲林縣○○鄉○○段000○號及
    其基地即雲林縣○○鄉○○段0000地號土地，下稱系爭房地）遷
    讓交還與原告。㈡被告應同意原告向第一商業銀行股份有限
    公司桃園分行領取「第一商業銀行受託信託財產專戶」帳戶
    （帳號：00000-000000000，下稱履保專戶)内之款項新臺幣
    （下同）15萬元，及自起訴狀送達翌日起至清償日止，按週
    年利率百分之5計算之利息。㈢被告應自起訴狀送達翌日起至
    遷讓並返還系爭房地之日止，按月給付原告6,633元。㈣願供
    擔保請准予假執行。之後數度變更給付不當得利部分之聲明
    ，最終將第三項聲明確定為：被告應自起訴狀送達翌日起至
    遷讓並返還系爭房地之日止，按月給付原告442元（見本院
    卷第73頁、第201頁）。核原告所為訴之聲明變更，係減縮
    應受判決事項之聲明，揆諸上開規定，並無不合，應予准許
    。
二、被告經合法通知，未於言詞辯論期日到場，核無民事訴訟法
    第386 條各款所列情形，爰依原告聲請，由其一造辯論而為
    判決。
貳、實體方面：
一、原告起訴主張：
　㈠兩造於民國110年8月11日就系爭房地，訂立不動產買賣契約
    書（下稱系爭買賣契約），約定價金300萬元，付款方式為
    ：⒈被告於簽約時給付簽約款（含定金）30萬元。⒉於稅務機
    關核發稅單後5日內給付完稅款50萬元。⒊尾款220萬元。兩
    造於同日與第一建築經理股份有限公司（下稱第一建經）簽
    立價金信託履約保證申請書（下稱系爭信託契約），約定由
    被告（即買方）依系爭買賣契約約定之各期款項，按期將買
    賣價款存入系爭信託契約之受託信託財產專戶（即履保帳戶
    ），俟系爭房地產權點交完成後，由第一建經將扣除各項費
    用後結餘交付予原告。被告雖依系爭買賣契約給付第一期「
    簽約款」30萬元，惟，雲林縣稅務局已於111年3月2日核發
    契稅繳款書，被告卻未依約於5日内存匯50萬元至履保帳戶
    内，原告嗣於111年3月9日以存證信函再次通知被告給付完
    稅款，亦同時定期限催告被告應於7日内依約履行給付完稅
    款50萬元，無奈被告仍不履行，原告僅能依系爭買賣契約第
    8條第2項解除契約併予請求損害賠償、違約金，同時以本書
    狀繕本為意思表示之送達。
  ㈡違約金部分：
　　被告未依約給付價金，經原告定期催告後，仍置之不理，原
    告無奈僅能解除契約，已如前述，又依系爭買賣契約第8條
    第2項第3段、第12條第4項、系爭信託契約第3條第1項約定
    ，原告除得請求違約金外，另得沒入簽約金30萬元，蓋，除
    其中15萬元已於簽約時交由原告收取外，另，被告匯入履保
    帳戶内之簽約款15萬元，亦為違約金之一部份，故此，被告
    應同意原告向第一商業銀行股份有限公司桃園分行領取「第
    一商業銀行受託信託財產專戶』帳戶（帳號：00000-0000000
    00)内之15萬元。
  ㈢返還不動產部分：
    查，原告為系爭房地之所有人，兩造原訂有買賣契約，然，
    被告經催告後，仍未履行給付價金之義務，原告以起訴狀為
    解除系爭買賣契約之意思表示，自送達起即發生解除契約之
    效力。依民法第259條第1款規定，被告自負有返還買賣標的
    物即系爭房地之義務，其占有系爭房地之權源，即因系爭買
    賣契約之解除而解消，於契約解除後持續占有系爭房地，即
    屬無權占有，從而，原告本於民法第259條第1款、第767條
    等規定，請求被告將系爭房地騰空交還原告，應屬有據。
  ㈣原告得請求不當得利部分：
　　查，系爭土地之申報地價為每平方公尺680元，面積為78.04
    平方公尺，以其10％為相當租金之不當得利計算，每月應為4
    42元，故，原告請求被告應自契約解除之日起至返還系爭房
    地之日止，按月給付442元予原告。
　㈤綜上，聲明：⒈被告應將系爭房地遷讓交還與原告。⒉被告應
    同意原告向第一商業銀行股份有限公司桃園分行領取履保帳
    戶内之款項15萬元，及自起訴狀送達翌日起至清償日止，按
    週年利率百分之5計算之利息。⒊被告應自起訴狀送達翌日起
    至遷讓並返還系爭房地之日止，按月給付原告442元。⒋願供
    擔保請准予假執行。
二、被告未於最後言詞辯論期日到場，為據其前抗辯略以：
　㈠原告沒有按合約走，110年8月10日我交了30萬元，15萬原告
    拿走了，15萬在履保帳戶，當時我要交第二次款項，因為我
    身上有80萬，原告表示不願意，一定要111年2月10日他才要
    收，他請我延長半年，我這80幾萬慢慢花掉了，111年2月11
    日原告有打電話給我，我們約在好鄰居仲介，我請原告讓我
    延長一個月再交款，他說好，到現場原告又反悔要我馬上拿
    錢，我說好我再去借，我在111年3月30日前有籌到錢，也有
    以LINE告訴仲介，仲介後來回覆說原告已經交給律師處理，
    他不再跟我交易，如果要繼續交易的話要我交8萬元的律師
    費，我覺得非常不合理。
　㈡110年6月份左右於臉書得知仲介好鄰居發文介紹該屋，先後
    兩次到訪該屋及仲介聯絡，於110年8月10日三方相約在斗六
    市○○路00號好鄰居仲介處見面及簽約，網路上該屋賣價約40
    0萬元，本人先於8月10日前電話議價為300萬元，若賣方可
    賣此價，我便前往下訂成交，而未前往交易日前，便已委請
    我的朋友查調該屋之前成交價為何，得知約235萬元，所以
    本人認為300萬元為合理之成交價。便於110年8月10日三方
    相約前往，於店商實際下訂交易，當時本人提出訂金10萬元
    ，交由好鄰居三方共同交易，因本人情況特殊，所以當日便
    提出可否將房屋讓我先行入住。屋主認為可以，但提出附帶
    條件，訂金需提高為30萬元，便得以入住，我也同意，故30
    萬元訂金中15萬元現金由原告先行取走，15萬元入履保帳戶
    ，當日我便表示可以再2、3個月完成交易，因當時我本人身
    上還有80幾萬元現金，足以支付第二期之款項。但當時原告
    卻反悔，表示成交須往後延至111年2月10日，本人只好答應
    ，過了約半年，第二次付款日期將近，身上現款不夠，所以
    向原告提出可否讓本人再30日籌款借錢，原告於111年2月11
    日主動打電話催款及答應，讓我順延30天，當時我非常感謝
    他，並答應再先交付1個月租屋費用。三方又相約於111年2
    月14日於好鄰居見面即先交付1個月租屋費用事宜，但原告
    於2月14日便於現場又反悔，表示我需馬上支付50萬元二期
    款，不然需馬上搬離民光路，因先前電話我便已告知身上現
    款不夠，請他通融，但原告現場變卦，當場我只能黯然離開
    ，後來我四處籌款，於111年3月29日便Line告訴仲介希望完
    成全部交易，但原告已經拒絕一切交易，且委由律師提起訴
    訟，原告交易過程中採高姿態，時間、交易方式變來變去，
    且原告買房至今非自用，而是投資，111年2月對我此屋進行
    片面斷水斷電之申請，5月訴訟期間二度申請斷水斷電，且
    多次電話騷擾恐嚇謾罵。本件為配合原告逃漏稅延長至少半
    年之交易，為何他不願意讓買方少有延遲呢？
　㈢原告在合約最後期限111年3月30日前就委任律師提出訴訟，
    本人有意願與原告完成全部合法交易，但因原告的提告已經
    完全打亂本人家族支付之意願。
　㈣綜上，聲明：駁回原告之訴。
三、本院之判斷：
　㈠系爭房地為原告所有，兩造於110年8月11日就系爭房地簽訂
    系爭買賣契約，被告已經繳納第一期款項30萬元等情，有系
    爭房地登記第二類謄本、系爭買賣契約、第一商業銀行桃園
    分行111年4月29日檢附履保帳戶交易明細、土地建物查詢資
    料等件在卷可憑，復為兩造所不爭執，堪認為真。
　㈡依系爭買賣契約第3條付款方式約定，被告應於稅單核發後5
    日內將完稅款50萬元存匯入履保專戶（見本院卷第18頁），
    而依證人甲○○證述：完稅款就是契稅、增值稅核發之後，買
    方要依約支付完稅款50萬元，土地增值稅是111年3月2日核
    發，增值稅賣方無須繳納，為零，契稅是買方要支付的，11
    1年3月2日申報，繳納期間111年3月10日到111年4月8日，所
    以應該是111年3月10日前核發，17,790元等語（見本院卷第
    143頁）。雲林縣稅務局111年10月3日雲稅房字第111008209
    3號函亦載明：「（111年契約繳款書中）111年2月10日為不
    動產買賣所有權移轉契約書之立約日期，111年3月2日為契
    稅申報日期，本案契稅繳款書於110年3月7日由契稅申報代
    理人葉君領取」等語（見本院卷第181頁），故而，被告應
    至遲在稅單核發後5日即111年3月12日前將50萬元匯入履保
    帳戶。然而，被告迄今仍未為之，其雖然抗辯有與原告協商
    晚一個月付款等語（此節為原告所否認），但縱使被告所稱
    原告於111年2月11日同意其延期付款1個月為真，至111年3
    月12日亦已超過被告所稱原告願給予遞延之期限，被告仍未
    為任何之給付，堪認被告確實有違反契約付款期限約定之情
    形。
　㈢按民法第254條規定，契約當事人之一方遲延給付者，他方當
    事人得定相當期限，催告其履行，如於期限內不履行時，得
    解除其契約。可見債權人並非因債務人之遲延給付當然取得
    契約解除權，必須定相當期限催告其履行，如於期限內不履
    行時，始得解除契約。又債務人在履行期屆至前，尚無給付
    之義務，因此，在債務人遲延給付以前，債權人所為請求給
    付之催告，並不生催告之效力，必俟債務人遲延給付，債權
    人再定相當期限，催告其履行，而債務人於期限內猶不履行
    時，債權人始得解除契約。經查：依系爭契約第8條第2項約
    定：「買方違反本契約之義務時（中略），經買方定七日期
    限催告履行逾期仍不履行，賣方得解除契約（後略）」（見
    本院卷第19頁），而原告雖然於111年3月9日以斗六大崙郵
    局存證號碼000011號之存證信函催告原告履行（見本院卷第
    23至25頁），但依證人甲○○所述：我是111年3月1日申報，
    土增稅是3月2日核發，契稅並未記載，但是開徵是3月10日
    等語（見本院卷第146頁），並無證據證明111年3月9日前稅
    單已經齊備，況且，兩造係約定稅單核發後5日內給付都不
    算違反契約義務，以111年3月7日稅單已經齊備起算，亦需
    經過5日，至111年3月12日被告未為給付，原告才得依系爭
    契約第8條約定，定7日期限催告，故斗六大崙郵局111年3月
    9日存證號碼000011號之存證信函，在被告未違反契約義務
    前就行催告程序，尚不符合系爭契約第8條之約定，不生催
    告之效力。又第一建經所發之臺北體育場郵局000267存證信
    函（見本院卷第27至31頁），其中雖然也是催告被告應於文
    到7日內履行將50萬元存匯入專戶內之義務，然因原告首發
    之催告尚不生催告效力，該函亦難認已符合系爭契約第8條
    第4項約定之情形。
　㈣按解除權之行使，應向他方當事人以意思表示為之，民法第2
    58條第1項定有明文。次按解釋意思表示，應就其文義及論
    理上詳為推求，以探求當事人之真意，不得拘泥於所用之辭
    句，觀之民法第98條規定自明。而解除契約之意思表示，為
    不要式行為，得於訴訟外或訴訟上為之，在訴訟中以書狀或
    言詞表示解除契約之意思，或為與契約之繼續存在不相容之
    請求，即難謂無使契約自始歸於消滅之意思（最高法院96年
    度台上字第790號判決意旨參照）。本件原告於110年3月31
    日起訴主張被告未依約履行給付價金之義務，故為解除契約
    之意思表示等語（見本院卷第11頁），然原告之前所為催告
    尚不生催告之效力，本院認定已如前述，故至多只能認為原
    告起訴有催告被告給付價金之意思，而起訴狀繕本於111年4
    月20日送達被告，有送達回證在卷可憑（見本院卷第57頁）
    ，而被告於111年4月27日前仍未為價金之給付，為被告111
    年5月13日言詞辯論期日時到庭自承在卷（見本院卷第74頁
    ），且自此之後，被告未再到庭應訴，堪認被告確實經催告
    未為給付，故原告解除契約為有理由。
　㈤系爭買賣契約第8條第2項約定：「如因可歸責於買方之事由
    致本契約解除時，同意賣方得沒收已支付之全部價款作為違
    約金（後略）」等語（見本院卷第19頁），及第12條特約事
    項第4點：「賣方若違約反悔不賣，無息返還簽約金30萬元
    ，並罰款60萬元，買方若反悔違約，簽約金30萬元沒收」等
    語（見本院卷第21頁），故依兩造上開約定，本件被告給付
    遲延致原告解除契約，應將定金30萬元充作違約金，而被告
    給付簽約金30萬元，原告已先行取走15萬元，尚餘15萬元存
    於第一建經履保專戶，有第一商業股份有限公司桃園分行之
    存入明細可憑（見本院卷第67頁），而履保帳戶內款項，均
    係被告為履行系爭買賣契約所繳付，當被告發生違約情事而
    對原告負有給付義務時，應認原告有從該履保帳戶內領取之
    權利，有系爭信託契約第3條可憑（見本院卷第15頁）。故
    原告請求被告應同意原告向第一商業股份有限公司桃園分行
    領取「第一商業銀行受託信託財產專戶」、帳號「00000-00
    0000000」內之款項15萬元，為有理由。
　㈥按當事人得約定債務人於債務不履行時，應支付違約金。違
    約金，除當事人另有訂定外，視為因不履行而生損害之賠償
    總額。其約定如債務人不於適當時期或不依適當方法履行債
    務時，即須支付違約金者，債權人除得請求履行債務外，違
    約金視為因不於適當時期或不依適當方法履行債務所生損害
    之賠償總額。民法第250條定有明文。準此，除當事人另有
    訂定外，違約金即應視為因債務不履行而生損害之賠償總額
    。再者，違約金，有屬於懲罰之性質者，有屬於損害賠償約
    定之性質者，如為懲罰之性質者，於債務人履行遲延時，債
    權人除請求違約金外，尚得依民法第233條規定，請求遲延
    利息及賠償其他之損害，如為損害賠償約定之性質，則應視
    為就因遲延所生之損害已依契約預定其賠償，不得更請求遲
    延利息及賠償其他之損害，此觀同法第250條第2項規定自明
    。換言之，約定違約金之性質不同者，其法律效果即有得否
    另請求遲延利息及賠償其他損害之差異（最高法院87年度台
    上字第361號判決意旨參照），本件依兩造間系爭買賣契約
    所定之文義，其違約金性質核屬賠償總額預定性之違約金，
    堪可認定。故依據上開說明，依法不得再請求其他之損害賠
    償，亦不得請求遲延利息之損害，故原告請求自起訴狀繕本
    送達翌日起至清償日止，按年息百分之5計算之利息，尚屬
    無據。
　㈦按所有人對於無權占有或侵奪其所有物者，得請求返還之，
    民法第767條第1項前段定有明文。本件被告基於兩造間之系
    爭買賣契約，始得先行居住於系爭房地，有系爭買賣契約第
    12條特約事項第3點可明（見本院卷第21頁），故經原告解
    除系爭買賣契約，被告已無占有系爭房地之正當權源，從而
    ，原告依民法第767條第1項規定，請求被告遷讓返還系爭房
    地，為有理由。至於原告依民法第259條第1款請求被告返還
    系爭房地等語（見本院卷第12頁），乃請求權競合，茲不再
    贅述。
  ㈧又按無法律上之原因而受利益，致他人受損害者，應返還其
    利益。民法第179條前段定有明文。又依不當得利之法則請
    求返還不當得利，以無法律上之原因而受利益，致他人受有
    損害為其要件，故其得請求返還之範圍，應以對方所受之利
    益為度，非以請求人所受損害若干為準，無權占有他人土地
    ，可能獲得相當於租金之利益為社會通常之觀念（最高法院
    61年台上字第1695號判決意旨參照）。準此，被告於系爭買
    賣契約解除後無權占用原告所有之系爭房地，被告獲有相當
    於租金之利益，並使原告受有無法使用收益系爭房地之損害
    ，原告請求被告給付至騰空遷讓系爭房地返還原告之日止之
    不當得利，亦屬有據。
  ㈨本件原告雖主張兩造有約定每月7、8,000元之租金等語（見
    本院卷第198頁），然並無任何書面證據可以支持，且原告
    自承被告從未繳納過任何一期租金等語，故難認兩造確實有
    約定每月7、8,000元之租金之事實。查城市地方房屋之租金
    ，以不超過土地及其建築物申報總價年息百分之10為限。土
    地法第97條第1項定有明文。而上開計收租金之規定，於本
    件未嘗不可據為計算相當於租金之不當得利之標準。又基地
    租金之數額，除以基地申報地價為基礎外，尚須斟酌基地之
    位置、工商業繁榮之程度、占用人利用基地之經濟價值及所
    受利益等項，以為決定。本件被告占用系爭房地之範圍為系
    爭房地全部，查系爭房地即雲林縣○○鄉○○段0000地號土地，
    面積78.04平方公尺，111年1月申報地價為每平方公尺680元
    ，有土地登記第二類謄本在卷可憑（見本院卷第53頁）、雲
    林縣○○鄉○○段000○號建物即民光路4-2號房屋課稅現值為296
    ,500元，有建物登地記第二類謄本及稅籍證明書在卷可憑（
    見本院卷第55頁、第43頁），而系爭房地為連棟式透天建築
    之其中一間，土地分區為鄉村區乙種建築用地，生活機能尚
    可，被告占用系爭房地作為居住使用，是本院斟酌系爭土地
    四周環境之繁榮程度及被告占有使用系爭房地所受利益之情
    形，認被告所獲得相當於租金之利益，以土地及其建物申報
    價額之年息3%計算為適當。依此計算，則上訴人占用系爭房
    地所獲相當於租金之不當得利應為每月874元【計算式：〔（
    680元×78.04）+296,500元〕×3％÷12＝874元】。原告僅請求其
    中442元，應認為有理由。然而，本件原告主張自起訴狀繕
    本送達翌日起算，但原告於起訴時尚未合法解除契約，本院
    認定已如前述，故原告於起訴狀繕本送達起算催告7日後，
    因被告未為給付，原告於111年5月13日言詞辯論期日表示解
    除契約之意思表示，該對話之意思表示已到達被告（見本院
    卷第74頁），堪認自111年5月14日起被告即為無權占有，故
    原告請求被告應自111年5月14日起至遷讓返還系爭房地之日
    止，按月給付原告相當於租金之不當得利442元，應予准許
    ，逾此範圍之請求，則屬無據。
四、綜上所述，兩造間系爭買賣契約因可歸責於被告之事由而解
    除，故原告請求被告將系爭房地遷讓返還原告，暨請求被告
    應同意原告領取第一建經履保專戶中之15萬元作為違約金，
    以及請求被告自111年5月14日起至遷讓返還系爭房地之日止
    ，按月給付原告442元，均為有理由，應予准許，逾此範圍
    之請求，則為無理由，應予駁回。
五、原告陳明願供擔保，聲請宣告假執行，就原告勝訴部分，經
    核並無不合，爰酌定相當擔保金額准許之。並依職權酌定被
    告供相當擔保金後得免為假執行。至於原告敗訴部分，其假
    執行之聲請，因訴之駁回而失所依附，應併予駁回。
六、本件為判決基礎之事證已臻明確，兩造其餘攻擊防禦之方法
    ，經本院斟酌後，認均不足以影響本判決之結果，自無逐一
    詳予論駁之必要，併此敘明。
七、訴訟費用負擔之依據：民事訴訟法第79條。
中　　華　　民　　國　　111 　年　　12　　月　　13　　日
                  民事第一庭    法  官  洪儀芳

以上正本係照原本作成
如對本判決上訴，須於判決送達後廿日內向本院提出上訴狀。如
委任律師提起上訴者，應一併繳納上訴審裁判費。
中　　華　　民　　國　　111 　年　　12　　月　　13　　日
                                書記官　林左茹